【裁判字號】    95,聲判,12
【裁判日期】    950906
【裁判案由】    聲請交付審判
【裁判全文】
臺灣彰化地方法院刑事裁定              95年度聲判字第12號
聲  請  人
即告 訴 人  甲○○
代  理  人  林溢根律師
被      告  乙○○
上列聲請人因告訴被告乙○○妨害自由、過失致死案件，不服臺
灣高等法院臺中分院檢察署檢察長駁回再議之處分 (95年度上聲
議字第325號)，聲請交付審判，本院裁定如下：
    主  文
聲請駁回。
    理  由
一、本件聲請交付審判意旨詳如附件之刑事聲請交付審判（理由
    ）狀。
二、(一)按告訴人不服上級法院檢察署檢察長或檢察總長認再議
        為無理由而駁回之處分者，得於接受處分書後10日內委
        任律師提出理由狀，向該管第一審法院聲請交付審判。
        法院認為交付審判之聲請不合法或無理由者，應駁回之
        。刑事訴訟法第258條之1、第258條之3第2項前段，分
        別定有明文。
    (二)又刑事訴訟法第258條之1「聲請法院交付審判制度」係
        參考德國刑事訴訟法第172條第2項之規定及日本刑事訴
        訟法第262條準起訴之規定而增訂，告訴人於不服上級
        檢察署之駁回處分者，得向法院聲請交付審判；其目的
        係為對於檢察官起訴裁量之制衡，除貫徹檢察機關內部
        檢察一體之原則所含有之內部監督機制外，另宜有檢察
        機關以外之監督機制，由法院保有最終審查權而介入審
        查，以提供告訴人多一層救濟途徑（刑事訴訟法第258
        條之1立法理由參照）以促使檢察官對於不起訴處分為
        最慎重之篩選，審慎運用其不起訴裁量權；從而，本條
        之適用一方面係強制告訴人先循檢察機關內部之監督機
        制救濟無效果後，始由法院為之，另方面亦促使檢察機
        關內部省視其不起訴處分是否妥當，法院有最終審查權
        ；故交付審判之制度雖賦予法院於告訴人交付審判之聲
        請裁定准否前，可依同法第258條之3第3項規定為「必
        要之調查」，然法院於審查交付審判之聲請有無理由時
        ，應以審酌告訴人所指摘不利被告之事證未經檢察機關
        詳為調查或斟酌，或不起訴處分書所載理由違背經驗法
        則、論理法則及證據法則為限，方符本條係為制衡檢察
        官起訴裁量權之立法意旨。換言之，交付審判之立法精
        神，係欲法院僅就檢察官所為不起訴或緩起訴之處分是
        否正確加以審查，以防止檢察機關濫權，則法院就聲請
        交付審判案件之審查，其中所謂「得為必要之調查」，
        自應以偵查中曾顯現之證據為限，不可就其新提出之證
        據再為調查，亦不可蒐集偵查卷外以外之證據至明。
三、經查：
    (一)聲請人即甲○○以被告乙○○涉犯妨害自由案件提出本
        件告訴，臺灣彰化地方法院檢察署檢察官實施偵查後，
        於民國95年2月23日以95年度偵字第1897號為不起訴處
        分，聲請人不服而聲請再議，經臺灣高等法院臺中分院
        檢察署檢察長認再議為無理由，而於95年3月27日以95
        年度上聲議字第325號處分書駁回再議，聲請人收受前
        開處分書後，於95年4月4日向本院聲請交付審判，未逾
        法定不變期間，程序上自屬合法，先此敘明。
    (二)按犯罪事實應依證據認定之，無證據不得認定犯罪事實
        ，刑事訴訟法第154條第2項定有明文。又認定不利於被
        告之事實，須依積極證據，苟積極證據不足為不利於被
        告事實之認定時，即應為有利於被告之認定，更不必有
        何有利之證據；並認定犯罪事實所憑之證據，雖不以直
        接證據為限，間接證據亦包括在內，然而無論直接或間
        接證據，其為訴訟上之證明，須於通常一般之人均不致
        有所懷疑，而得確信其為真實之程度者，始得據為有罪
        之認定，倘其證明尚未達到此一程度，而有合理之懷疑
        存在時，基於無罪推定之原則，即應為無罪之判決，最
        高法院30年上字第816號判例、76年台上字第4986號判
        例可資參照。
    (三)本件聲請人固以交付審判聲請暨理由狀所載之理由指摘
        駁回再議聲請之處分書不當，且認前揭處分書有理由矛
        盾及事實未查明認定之情形，致難以甘服等語。查本案
        之爭執點為聲請人所指位於彰化縣員林鎮○○段第219
        地號土地上所圈圍之鐵皮圍離，究否係被告故意為妨害
        聲請人通行所親自架設，或委請他人架設；又聲請人之
        父張坤南於上開土地上、未辦保存登記之三合院屋內氣
        喘發作，之後因而死亡，被告是否應注意、能注意而不
        注意該土地上圈圍之鐵皮圍籬導致張坤南無法及時送醫
        而死亡。茲核：
      1.本案前揭土地上所架設之鐵皮圍籬，為案外人盧豊茗委
        請工人所架設，此情為盧豊茗於檢察官偵查中證述明確
        （見臺灣彰化地方法院檢察署95年度他字第55號卷第59
        頁）。且案外人盧豊茗復證稱：「（問：把土地封起來
        是何人的意思？）是我的意思，事前沒有告知乙○○」
        等語在卷可參（見同上他字卷第60頁）。準此，在前揭
        土地上架設圍籬顯難認被告已有行為分擔或事前已有犯
        意聯絡。至於案外人盧豊茗雖係被告委請點交土地之仲
        介公司人員，此為被告所坦認（見同上他字卷第23、3
        7頁），然既無從認定被告事先知情並同意，且斯時被
        告並未受裁判或與裁判有同一效力之和解、調解等宣告
        課以應拆除圍牆之義務，則被告既無法律上應作為之義
        務，事後被告對於架設鐵皮圍籬一事不表示意見亦未要
        求拆除，放任鐵皮圍籬矗立該處，僅屬單純之沉默，並
        不能評價為已與架設鐵皮圍籬之人有犯意聯絡或行為分
        擔之共犯行為，是無從據以直指被告與盧豊茗有何事中
        共犯之情事。由上可見被告乙○○並無何妨害聲請人自
        由之事實與行為，難以妨害自由罪相繩。
      2.刑法上之過失犯，指在法律上有注意義務，事實上亦能
        注意，竟欠缺注意，致發生一定之結果，此結果與其欠
        缺注意在客觀上有相當因果關係者，始足當之。如行為
        人並無注意義務或注意能力，或在客觀上非其所能注意
        ，即難認有何過失可言。查本案土地上圈圍有鐵皮圍籬
        ，且其內有聲請人之父住居之三合院，除聲請人陳明在
        卷外，並有照片可考（見同上他字卷第26、34頁）。惟
        被告並非架設鐵皮圍籬者，亦非架設鐵皮圍籬之共犯，
        已如前認定，則何能對被告課以因圈圍鐵皮圍籬所產生
        之注意義務，是被告既無應注意之義務，何來應注意能
        注意而不注意之過失？況一般圈圍鐵皮圍籬者，於客觀
        上雖有防止因架設圍籬妨害他人通行自由之注意義務，
        然對於他人是否患有氣喘等身體內部健康情形應無注意
        義務及注意能力，本案聲請人之父張坤南患有高血壓、
        氣喘之客觀事實，雖有張坤南之死亡證明書1紙在卷可
        查（見同上他自卷第28頁），惟非上揭架設鐵皮圍籬者
        基於通常人之注意能力所能知悉，茲架設者既無注意能
        力，自不得因而認定架設者有注意義務之違反，而科以
        過失之責。準此，被告自無從構成刑法第276條第1項之
        過失致死罪。
  （四）綜上所述，本院認原檢察官及臺灣高等法院臺中分院檢
        察署檢察長調查後，以被告所涉妨害自由及過失致死罪
        嫌均有未足，而為不起訴處分及駁回再議處分之結論核
        無不合，依卷證資料及聲請人聲請交付審判意旨所載，
        尚不足使本院達於被告涉犯妨害自由及過失致死罪嫌而
        應裁定交付審判之心證，本件交付審判之聲請為無理由
        ，應予駁回。
  （五）至於聲請履勘現場及傳喚其他證人一事，因本件事證已
        明，並無履勘現場及傳喚證人之必要。
四、依刑事訴訟法第258條之3第2項前段裁定如主文。
中    華    民    國    95    年    9     月    6     日
                  刑事第二庭    審判長法  官   周淡怡
                                      法  官   周莉菁
                                      法  官   吳永梁
以上正本證明與原本無異。
本件不得抗告。
中    華    民    國    95    年    9     月    11    日
                                      書記官  劉玫金


司法院資訊處製作；財團法人民間司法改革基金會備份。
